【裁判字號】    97,上訴,706
【裁判日期】    980115
【裁判案由】    強盜等
【裁判全文】
臺灣高等法院刑事判決                 97年度上訴字第706號
上  訴  人
即  被  告  甲○○
選任辯護人  戴銀生律師
上列上訴人因強盜等案件，不服臺灣桃園地方法院95年度訴字第
1063號，中華民國96年12月31日第一審判決（起訴案號：臺灣桃
園地方法院檢察署95年度偵字第7305號），提起上訴，本院判決
如下：
    主  文
原判決撤銷。
甲○○意圖為自己不法之所有，而搶奪他人之動產，因防護贓物
、脫免逮捕，當場施以強暴，處有期徒刑參年，並於刑之執行完
畢或赦免後，令入相當處所，施以監護貳年。
    事  實
一、甲○○罹患精神分裂症，有被跟蹤妄想、被害妄想及關係妄
    想等症狀，於民國95年3 月25日中午12時20分許，行經桃園
    縣蘆竹鄉○街○街、大新路交岔路口，因妄想遭人跟蹤，亟
    思擺脫跟蹤者糾纏，致依行為違法之辨識而行為之能力顯著
    減低，適發現丙○○所有車牌號碼7079-GV 號自用小客貨車
    正臨時停車卸貨而未熄火，駕駛座上空無一人，頓萌駕車離
    開現場逃避跟蹤之念，意圖為自己不法之所有，趁丙○○在
    車後卸貨不備之際，徒手開啟上開自用小客貨車左前側車門
    坐上駕駛座，搶奪該自用小客貨車得手，丙○○見狀趕忙攀
    附駕駛座旁未關閉之車窗上，將手伸入車內抓住甲○○之手
    及脖子，並大喊「強劫！」，力阻甲○○駕車駛去，甲○○
    為圖脫免逮捕及防護贓物，竟不顧丙○○仍攀附在車窗上，
    悍然踩踏油門起駛，致使丙○○不能抗拒，任令其車輛駛離
    現場，並隨車遭拖行約20公尺。嗣車輛因失控擦撞停放在桃
    園縣蘆竹鄉○○村○○路51號前路旁之車牌號碼9P-9793 號
    自用小客車及車牌號碼5772 -FC號自用小客車（並因而使車
    牌號碼5772-FC號自用小客車往前推撞車牌號碼5539-KT號自
    用小客車）而停止行駛，甲○○旋為在場民眾合力制伏。
二、案經桃園縣政府警察局大園分局報請臺灣桃園地方法院檢察
    署檢察官偵查起訴。
    理  由
甲、程序部分
    按被告以外之人於審判外之言詞或書面陳述，除法律有規定
    者外，不得作為證據。又被告以外之人於偵查中向檢察官所
    為之陳述，除顯有不可信之情況者外，得為證據。而被告以
    外之人於檢察事務官、司法警察官或司法警察調查中所為之
    陳述，與審判中不符時，其先前之陳述具有較可信之特別情
    況，且為證明犯罪事實存否所必要者，得為證據，刑事訴訟
    法第159 條第1 項、第159 條之1 第2 項、第159 條之2 分
    別定有明文。另被告以外之人於審判外之陳述，雖不符前 4
    條之規定，而經當事人於審判程序同意作為證據，法院審酌
    該言詞陳述或書面陳述作成時之情況，認為適當者，亦得為
    證據。當事人、代理人或辯護人於法院調查證據時，知有第
    159 條第1 項不得為證據之情形，而未於言詞辯論終結前聲
    明異議者，視為有前項之同意，同法第159 條之5 亦有明定
    。其立法意旨在於傳聞證據未經當事人之反對詰問予以核實
    ，原則上先予排除。惟若當事人已放棄反對詰問權，於審判
    程序中表明同意該等傳聞證據可作為證據，基於尊重當事人
    對傳聞證據之處分權，及證據資料愈豐富，愈有助於真實發
    見之理念，且強化言詞辯論主義，使訴訟程序得以順暢進行
    ，上開傳聞證據亦均認具證據能力。查本件證人丙○○、徐
    瑞英、覃仕有、呂松嵐、游秀華、簡伊培等於警、偵訊中所
    為之陳述，雖均屬審判外之陳述，惟被告及其辯護人對於上
    開審判外之陳述，經原審及本院一一提示調查，均不爭執其
    證據能力，亦未於本案言詞辯論終結前聲明異議，本院審酌
    上開證人於警詢及檢察官訊問時所為之陳述，係就其親身經
    歷之事實所為，且查無人情施壓或干擾之情事；證人丙○○
    、游秀華、徐瑞英及簡伊培等於偵查中尚經檢察官告知具結
    之義務及偽證之處罰後具結而為陳述，咸無違法取證之情事
    ，依上開證述作成當時之情況，未見有何不適當之情形，皆
    應得為證據。
乙、實體部分
一、訊據被告甲○○固不諱罹患妄想症，曾於上揭時、地將丙○
    ○所有上開車輛駛離，並拖帶阻伊離去而攀附車窗之丙○○
    等情，惟辯稱：伊因覺得遭人跟蹤，恐遭跟蹤者加害，遂向
    質問伊為何開其車輛之丙○○借車，可能湊巧踩踏油門，致
    車輛起駛云云。經查：
（一）被告甲○○上揭時、地，確趁被害人丙○○走下上開小貨
      車，且車輛仍未熄火之時，步上丙○○所有之上開車輛而
      欲將該車駛離，嗣旋遭被害人丙○○發覺，丙○○隨即攀
      附於駕駛座旁車窗，並已伸手入車內欲阻止其將車輛駛離
      現場，此際，被告甲○○之腳突踩油門加速前進，致使丙
      ○○因攀附車窗且手抓住甲○○之手及脖子而遭拖行等情
      ，此為被告甲○○所承認，核與證人丙○○、徐瑞英及游
      秀華等於警詢、檢察官訊問及證人丙○○、徐瑞英於原審
      審理時證述情節相符，復有現場相片6 幀存卷可稽，應可
      信實。又按「刑法第325條第1項所稱之『搶奪』，係指乘
      人不備或不及抗拒而公然攫取他人支配範圍以內之物，移
      轉於自己實力支配下之行為而言。例如於公共場所，公然
      奪取他人頸上項鍊，或趁婦女不備之際，自身後攫取其皮
      包等皆屬之。惟搶奪行為雖係施用不法腕力，自財物所持
      人支配範圍內移轉於自己之所持，然並不以直接對被害人
      之身體施加不法腕力，或與被害人互相拉扯為必要。茍其
      出手攫奪財物之情形已達共見共聞或不畏見聞之狀況，而
      不掩形聲，急遽攫取者，仍不失為搶奪。」（最高法院著
      91年臺上字第6753號刑事判決參照）。被害人丙○○上開
      時、地甫步下前開自用小貨車，與該自用小貨車仍距離甚
      近，斯時被告開啟被害人之小貨車車門並進入該自用小貨
      車駕駛座，顯難不被丙○○所發覺，詎被告竟猝然坐上丙
      ○○前開小貨車駕駛座，於攫奪上開物品之際絲毫不畏見
      聞，所為顯已該當於搶奪之構成要件，而與竊盜罪係乘人
      不知，將他人支配下之財物，移入自己實力支配管領下有
      間。再者，被告侵入被害人丙○○所有之上開自用小貨車
      之際，該車輛仍未熄火而處於可由駕駛者隨時駛離之狀態
      ，則被告坐於上開自用小貨車駕駛座之際，即已將丙○○
      所有之上開車輛而將該移入自己實力支配之下，而可隨時
      駛離現場，是被告甲○○前開搶奪行為，應已達既遂之程
      度。
（二）至被告雖以借車及湊巧踩踏油門等情詞置辯；第查：證人
      丙○○、徐瑞英於本院審理時已一致明確證稱：被告當時
      確無向丙○○人說「車子借我」等語（見原審卷第113 頁
      、第116 頁）。而證人丙○○、徐瑞英與被告間素不相識
      ，並無怨隙，且被告與證人丙○○間業已達成和解（見證
      人丙○○警詢中之陳述及卷附和解書），證人丙○○、徐
      瑞英亦皆已表明無追究被告刑責之意，被告應無受渠等誣
      陷之虞，且渠等證詞復經具結以擔保其證詞之真實性及憑
      信性，應可採信，矧借車之說縱屬無訛，被告不待車主同
      意，又未約明歸期，且未留下聯絡方法，即駕車意欲離去
      ，實與據為己有無異，衡以被告於原審審理時供稱伊知道
      該車非伊所有，也知道別人的東西，沒有經過別人的同意
      ，不可以把東西取走，而如果沒有經過別人的同意，自己
      把別人的東西取走，算是搶還是偷都有，是違法的，而伊
      在行為當時，也知道偷和搶都是違法的；伊知道伊這樣行
      為錯了等語（見原審卷第227頁至第228頁、第232 頁），
      益徵被告行為時，主觀上非無為自己不法所有之意圖無疑
      。此外，被告於警詢中已供認遇車主拉住車門，伊即向車
      主借車，車主不允，伊就踩油門加速離去等語（見偵查卷
      第8 頁），於本院準備程序時，對於原判決所認定之事實
      ，亦加是認，已與被告湊巧踩踏油門之說齟齬，抑且丙○
      ○係察覺被告開啟車門進入駕駛座，立即上前攀附在駕駛
      座旁未關閉之車窗上，並伸手抓住被告之手及脖子，大喊
      「強劫！」，被告即踩油門把車開走等情，復據證人丙○
      ○於原審審理時結證明確（見原審卷第11 3頁），核與被
      告警詢中蓄意踩踏油門起駛車輛之供述相符，堪予採信。
      被告於搶奪上開車輛得手後，見丙○○攀附車門試圖阻止
      ，悍然採踏油門起駛而拖行丙○○，藉汽車起駛之瞬間動
      力甩開丙○○，俾防護贓物及脫免逮捕之狀，至為灼然。
      被告關於借車及湊巧踩踏油門等辯解，無非避就卸責之詞
      ，不足採信。此外，被告猶辯稱：伊身上有三十餘萬元，
      不可能去搶被害人之車輛云云。然竊盜、搶奪、強盜等行
      為之實施，與行為人本身之資力、身上攜帶金錢多寡無絕
      對關係，況被告此次犯行係為取得「車輛」代步，與身上
      現金多寡無涉，是被告上開所辯，亦不足資為有利於被告
      事實認定之依據。
（三）刑法第329 條準強盜罪之規定，將竊盜或搶奪之行為人為
      防護贓物、脫免逮捕或湮滅罪證而當場施強暴、脅迫之行
      為，視為施強暴、脅迫使人不能抗拒而取走財物之強盜行
      為，乃因準強盜罪之取財行為與施強暴、脅迫行為之因果
      順序，雖與強盜罪相反，卻有時空之緊密連接關係，以致
      竊盜或搶奪故意與施強暴、脅迫之故意，並非截然可分，
      而得以視為一複合之單一故意，亦即可認為此等行為人之
      主觀不法與強盜行為人之主觀不法幾無差異；復因取財行
      為與強暴、脅迫行為之因果順序縱使倒置，客觀上對於被
      害人或第三人所造成財產法益與人身法益之損害卻無二致
      ，而具有得予以相同評價之客觀不法。故擬制為強盜行為
      之準強盜罪構成要件行為，雖未如刑法第328 條強盜罪之
      規定，將實施強暴、脅迫所導致被害人或第三人不能抗拒
      之要件予以明文規定，惟必於竊盜或搶奪之際，當場實施
      之強暴、脅迫行為，已達使人難以抗拒之程度，其行為之
      客觀不法，方與強盜行為之客觀不法相當，而得與強盜罪
      同其法定刑（大法官釋字第630 號解釋意旨參照）。本件
      依被告於搶奪前開自用小貨車得手後，遇被害人丙○○攀
      附駕駛座旁車窗，將手伸入車內力阻被告駕車離去時，竟
      悍然踩踏油門將車輛起駛，丙○○僅能攀附車窗自保，任
      令被告將其駛離現場，被告此舉，已使被害人不能抗拒甚
      明。
（四）綜上，本案事證明確，被告犯行堪予認定，應依法論科。
二、按被告行為後，94年2月2日修正公布之刑法，已於95年7月1
    日生效施行（以下簡稱修正前、後刑法），其中第2條第1項
    「行為後法律有變更者，適用行為時之法律。但行為後之法
    律有利於行為人者，適用最有利於行為人之法律」之規定，
    係規範行為後法律變更所生新、舊法律比較適用之準據法，
    於刑法修正施行後，自應適用該修正後之第2條第1項之規定
    ，為「從舊、從輕」之比較；又比較新舊法時，應就罪刑有
    關之共犯、未遂犯、想像競合犯、牽連犯、連續犯、結合犯
    ，以及累犯加重、自首減輕暨其他法定加減原因（如身分加
    減）與加減例等一切情形，綜其全部罪刑之結果而為比較後
    ，再適用有利於行為人之法律處斷，而不得一部割裂分別適
    用不同之新、舊法（最高法院24年上字第4634號、29年上字
    第964號判例意旨及最高法院95年度第8次刑事庭會議決議參
    照）。查：
（一）本件被告甲○○所犯準強盜罪所涉刑法第329條、第328條
      第1項等規定，均未修正，無適用新舊法何者於被告有利
      之比較餘地，應適用裁判時法。
（二）修正前刑法第19條第2 項規定：「精神耗弱人之行為，得
      減輕其刑」，修正後第19條第1項、第2項規定：「行為時
      因精神障礙或其他心智缺陷，致不能辨識其行為違法或欠
      缺依其辨識而行為之能力者，不罰」「行為時因前項之原
      因，致其辨識行為違法或依其辨識而行為之能力，顯著減
      低者，得減輕其刑」，乃明文化其主、客觀要件，僅屬用
      語之明確及法理之明文化（本件並無修正後第3 項原因自
      由行為之情形），並無新舊法比較之問題（最高法院96年
      度台上字第1847號、第5297號判決意旨參照）。是亦應適
      用裁判時法。
（三）關於拘束人身自由保安處分之事由，發生在新法施行前者
      ，新法施行後，其許可執行，應依新法第2條第1項之規定
      ，適用最有利於行為人之法律（最高法院95年度第8次刑
      事庭會議決議意旨參照）。是有關監護處分部分，因本件
      被告有再犯或有危害公共安全之虞，依新法「應」宣告「
      5年」以下期間之監護處分，惟依舊法係「得」宣告「3年
      」以下之監護處分，比較新舊法結果，自應適用有利於行
      為人之舊法，不生與罪刑之宣告有關之刑事法律不得新舊
      法割裂適用之疑義。
三、按刑法第329 條準強盜罪之成立，必須以行為人為脫免逮捕
    、防護贓物，有當場施強暴、脅迫之行為始足當之，而所謂
    強暴、脅迫手段，必須限於行為人有意直接或間接對「人」
    之身體施以暴力或惡害通知，亦即需有施暴行於人之主觀意
    思及客觀積極行為始足當之，最高法院30年上字第3023號判
    例、82年度台上字第3842號判決、85年度台上字第1859號判
    決意旨可供參酌。被告搶奪後為防護贓物、脫免逮捕而對被
    害人丙○○施強暴之所為，核其所為，係犯刑法第329 條準
    強盜罪，並適用刑法第328條第1項之強盜罪論處。又「行為
    時因精神障礙或其他心智缺陷，致不能辨識其行為違法或欠
    缺依其辨識而行為之能力者，不罰」「行為時因前項之原因
    ，致其辨識行為違法或依其辨識而行為之能力，顯著減低者
    ，得減輕其刑」，刑法第19條第1項、第2項分別定有明文。
    此外，依刑法第19條規定，刑事責任能力，係指行為人犯罪
    當時，理解法律規範，辨識行為違法之意識能力，與依其辨
    識而為行為之控制能力。行為人是否有足以影響意識能力與
    控制能力之精神障礙或其他心理缺陷等生理原因，因事涉醫
    療專業，固應委諸於醫學專家之鑑定，然該等生理原因之存
    在，是否致使行為人意識能力與控制能力欠缺或顯著減低之
    心理結果，係依犯罪行為時狀態定之，故應由法院依調查證
    據之結果，加以判斷（最高法院96年台上字第6368號判決意
    旨參照）。查，本件被告於原審審理時供明當時剛好丙○○
    之車子停在馬路上，沒有熄火，伊就上丙○○的車，想要離
    開現場，丙○○從車窗外探身進來，沒有同意伊將車開走，
    後來伊有賠丙○○15萬元等語（見原審卷第226 頁），並坦
    言伊知道該車非伊所有，也知道別人的東西，沒有經過別人
    的同意，不可以把東西取走，而如果沒有經過別人的同意，
    自己把別人的東西取走，算是搶還是偷都有，是違法的，而
    伊在行為當時，也知道偷和搶都是違法的；伊知道伊這樣行
    為錯了等語（見原審卷第227頁至第228頁、第232 頁），固
    徵表被告於行為時辨識其行為違法之能力並未喪失，然而被
    告約在23歲至24歲時，為家人送至宏記療養院，並接受住院
    治療，於79年1月16日時至臺北市立療養院（現為臺北市立
    聯合醫院松德院區）初診，當時有宗教幻想、視幻覺、被跟
    蹤妄想、關係妄想、怪異思想、誇大妄想、被害妄想、體幻
    覺等症狀，診斷為精神分裂症，於82年1 月開始在臺北市立
    療養院持續門診追蹤治療。曾經分別於91年6月及92年7月因
    被跟蹤妄想、被害妄想而至臺北市立療養院急診處求診，93
    年間開立重大傷病卡，診斷為精神分裂症。但其門診追蹤逐
    漸不規則，被追蹤妄想、被害妄想間斷出現，本案發生前最
    後一次門診時間為94年12月，距案發時間達3 個月左右，就
    其過去病程之演變來看，精神症狀惡化之可能性極大，其本
    件犯行，顯受其妄想內容影響，並基於錯誤之認知（妄想）
    而為，有行政院衛生署桃園療養院96年12月14日桃療醫字第
    0960007377號函檢附之精神鑑定報告書（理由部分）、重大
    傷病免自行負擔證明卡影本及臺北市立療養院甲○○診斷證
    明書及病歷影本等存卷可稽，參以證人即被告之女乙○○於
    本院結證稱被告罹患精神病，需賴藥物控制，未服藥即會發
    作，於案發前2、3天曾與同居人發生激烈之爭吵等語，兼衡
    其仍能擇未熄火之車輛加以搶奪，並於遇車主攔阻時，起駛
    車輛護贓逃脫，顯示其於犯案前確曾受與同居人相處不諧之
    刺激，行為時辨識其行為違法之能力，雖未喪失，對於外界
    事務，亦非無法為知覺、理會及判斷，但行為仍受妄想內容
    之影響，其依行為違法之辨識而行為之能力顯著減低，是依
    刑法第19條第2 項減輕其刑。行政院衛生署桃園療養院96年
    12月14日桃療醫字第0960007377號函檢附之精神鑑定報告書
    結論謂被告應符合精神分裂症之診斷。推測其涉案時之精神
    狀態，疑似因精神障礙達不能辨識其行為違法之程度。其中
    關於被告應符合精神分裂症之診斷部分與本院所認相符，可
    供參考，惟被告辨識其行為違法之能力並未喪失，乃依其辨
    識而行為之能力受妄想內容之影響，顯著減低，此經本院論
    證如前，鑑定結論未區別其行為違法之能力及依其辨識而行
    為之能力，逕推測被告涉案時之精神狀態，疑似因精神障礙
    達不能辨識其行為違法之程度，與事實不符，此部分結論為
    本院所不採，附此敘明。
四、原審依調查證據之結果，斟酌全辯論意旨，認被告所為，係
    犯刑法第329條準強盜罪，並適用刑法第328條第1 項之強盜
    罪論處，雖無不合，惟遽以被告顯非不能辨識其行為違法，
    認被告無減輕罪責事由，非無判決不適用法則之違誤。本件
    被告上訴否認犯罪，雖無理由，然原判決既有上開無可維持
    之瑕疵可指，仍應由本院撤銷改判。爰審酌被告正值壯年，
    竟搶奪他人車輛，因防護贓物及脫免逮捕而公然施強暴於被
    害人，甚為可訾，兼衡被告僅有國中肄業之智識程度（見警
    詢筆錄人別欄註記），本次係受精神分裂症之精神障礙影響
    ，誤想遭人跟蹤，自忖或將臨受不利之事，一時情急而非預
    謀犯案，犯後即時賠償被害人曾國輝及其他遭碰撞車輛損害
    ，達成和解（見偵查卷附丙○○、覃仕有、呂松嵐、簡伊培
    等人警詢筆錄及和解書），非無悔意，態度尚佳等一切情狀
    ，量處如主文第2 項所示之刑，資為懲儆。再考量被告原本
    長期於醫院精神科就診，惟本案發生前最後一次門診時間為
    94 年12月，距案發時間達3個月左右，且出現本次帶有攻擊
    性之行為，其情狀足認有危害公共安全之虞，為確保被告規
    則就醫及服藥，以維護其健康，並避免對社會治安造成影響
    ，實有施以監護治療之必要，是依修正前刑法第87條第2 項
    規定，併諭知其於刑之執行完畢或赦免後，令入相當處所，
    施以監護二年，以收個人治療及社會防衛之效。被告本件犯
    行，雖發生在96年4月24日以前，惟所犯係刑法第329條之罪
    ，經宣告逾有期徒刑1年6月之刑，依中華民國九十六年罪犯
    減刑條例第3條第1項第15款規定，不予減刑，併此指明。
據上論結，應依刑事訴訟法第369條第1項前段、第364條、第299
條第1項前段，刑法第2條第1項、第329條、第328條第1項，第19
條第2項，修正前刑法第87條第2項、第3項，判決如主文。
本案經檢察官楊秀琴到庭執行職務。
中    華    民    國    98    年     1    月    15    日
                  刑事第十二庭審判長法  官  蔡永昌
                                    法  官  施俊堯
                                    法  官  蔡新毅
以上正本證明與原本無異。
如不服本判決，應於收受送達後十日內向本院提出上訴書狀，其
未敘述上訴之理由者並得於提起上訴後十日內向本院補提理由書
（均須按他造當事人之人數附繕本）。
                                    書記官  楊秋鈴
中    華    民    國    98    年    1     月    16    日
附本件論罪科刑之主要法條：
中華民國刑法第329條（準強盜罪）
竊盜或搶奪，因防護贓物、脫免逮捕或湮滅罪證，而當場施以強
暴脅迫者，以強盜論。


司法院資訊處製作；財團法人民間司法改革基金會備份。
